最高法院刑事判決　　　　　　　　　　　　　　　　九十一年度台非字第一一二號
　　上 訴 人　最高法院檢察署檢察總長
　　被　　告　乙○○
　　　　　　　甲○○
右上訴人因被告等背信案件，對於台灣高等法院台南分院中華民國九十年一月十八日
第二審確定判決（八十九年度上易字第一八四五號，起訴案號：台灣台南地方法院檢
察署八十八年度偵續字第一一五號），認為違法，提起非常上訴，本院判決如左：
    主  文
原判決關於乙○○部分撤銷，由台灣高等法院台南分院依判決前之程序更為審判。
原判決關於甲○○部分之訴訟程序違背法令部分撤銷。
    理  由
非常上訴理由稱：「一被告乙○○於原審審判期日未經合法傳喚到庭而逕為判決，違
背法令部分：按除有特別規定外，被告未於審判期日到庭而逕行判決者，其判決當然
為違背法令，刑事訴訟法第三百七十九條第六款定有明文。又刑事訴訟法第三百七十
一條雖規定第二審法院於被告經合法傳喚無正當理由不到庭者，得不待其陳述，逕行
判決。惟第二審法院得不待被告之陳述逕行判決者，係以被告經合法傳喚無正當理由
不到庭為要件。又得為公示送達者，依刑事訴訟法第五十九條第一項第一款規定，以
應受送達人須有住居所、事務所及所在地不明者情形為限。經查本件被告乙○○原設
籍台南市○○街三九六巷十七號其夫甲○○戶內，民國八十六年五月三十日遷入台南
市○○路○段三七二巷十九號其姊夫蔡季峰戶內迄未遷出，此有台南市北區戶政事務
所答覆表及戶口謄本各乙紙在卷可稽（見原審卷第三十七、三十八頁），且原審原定
於八十九年十二月十二日審理傳票，亦經囑託台南市警察局第二分局按址送達，由其
同居人即其姊姊吳淑玲代為簽收，此亦有被告乙○○審理傳票送達證書附卷足憑（見
原審卷第五十六、五十七頁）。在在足以證明法院文書並非無法送達。詎原審法院竟
於八十九年十二月四日裁定將傳喚被告乙○○應於九十年一月十六日到庭之審理傳票
，予以公示送達，依前開說明，其傳喚即非合法。原審不察，誤以審理傳票已合法送
達，而不待被告到庭陳述逕行判決，自有違誤並已確定。二被告甲○○部分，有判決
理由矛盾之違背法令情形：按判決不載理由或所載理由矛盾者，其判決當然違背法令
，刑事訴訟法第三百七十九條第十四款訂有明文。本件原審認被告甲○○與乙○○係
夫妻（現已分居），於八十二年間，二人將乙○○（部分為甲○○之母王黃金環名義
）所有坐落台南市○○區○○段四六一地號、四六一之一地號，面積三九九七‧三二
平方公尺、二四五三‧二二平方公尺，應有部分四十分之一土地中之六十坪出售與張
淑芬，每坪單價新台幣（以下同）十二萬元，張淑芬已交付價金七百二十萬元，雙方
約定暫不辦理所有權移轉登記，仍登記於乙○○名下，俟出售後將所得價金交與張淑
芬；甲○○、乙○○二人係為他人處理事務之人，詎二人竟基於犯意之聯絡，意圖為
自己不法之利益，違背其任務，由甲○○於八十三年十二月九日，以該等土地向台南
縣新營市農會辦理本金最高限額抵押權五千八百八十萬元，而貸得三千六百萬元花用
，嗣拒不償還貸款，該等土地經台南縣新營市農會聲請台灣台南地方法院查封拍賣，
致生損害張淑芬之財產。以共同背信罪，各判處有期徒刑壹年，經查固非無見。惟查
原審認定之事實，係指『被告甲○○、乙○○二人係為他人處理事務之人』，基於犯
意之聯絡共犯本罪，但查其理由欄所載理由三卻稱：『被告甲○○雖非為他人處理事
務之人』，祇是因其與有此身分關係之被告乙○○共同實施犯罪，依刑法第三十一條
第一項之規定，仍以共犯論，顯與事實認定二人係刑法第二十八條之共同正犯，相互
矛盾。揆之上開法條說明，其判決當然違背法令，此部分亦已判決確定。三爰依刑事
訴訟法第四百四十一條、第四百四十三條提起非常上訴，以資糾正。」等語。
本院按刑事訴訟為確定國家具體的刑罰權之程序，以發現實體的真實，使刑罰權得以
正確行使為其宗旨。此項實體，應經訴訟程序而成，本訴訟制度之要求，無論採職權
主義，抑採當事人主義，法院均居於公平第三人之立場，就當事人之攻擊、防禦，基
於辯論而形成其心證，而為裁判。國家為實現刑罰權，所以有刑事訴訟法之制定，旨
在藉程序之遵守，以確保裁判之公正。法院為實現實體正義，不可忽略程序正義之踐
行。憲法第八條第一項規定，人民身體之自由應予保障，非由法院依法定程序，不得
審問處罰。第十六條規定，人民有訴訟之權。從而，人民之訴訟權應予保障，法院應
依正當法律程序以公平審判。刑事訴訟法第二百二十一條規定：「判決，除有特別規
定外，應經當事人之言詞辯論為之。」第二百八十一條第一項規定：「審判期日，除
有特別規定外，被告不到庭者，不得審判。」刑事司法之實踐，保障人權為其重要之
使命，實施刑事訴訟程序之公務員，對於刑事訴訟法規定刑事訴訟之程序，自應確實
遵守。第二審法院得不待被告陳述逕行判決者，以被告經合法傳喚無正當理由不到庭
為限，此觀刑事訴訟法第三百七十一條之規定自明。刑事訴訟法第三百七十九條第六
款規定：「除有特別規定外，被告未於審判期日到庭而逕行審判者。」其判決當然為
違背法令。良以此種違法情形，顯然剝奪被告防禦權之行使，致其未能於審判期日提
出有利之證據，喪失對被訴事實及不利證據陳述意見之機會，更未能參與辯論，其違
法攸關法院對於證據之取捨與事實之認定，顯然於判決有影響。在通常上訴程序，當
然得為上訴第三審之理由。在非常上訴程序，非常上訴審就該個案之具體情形審查，
認其因訴訟程序違背法令，不應為判決而為判決，基於保障人民訴訟權及法院應依正
當法律程序以公平審判之法旨，而認其不適用法則或適用法則不當，顯然於判決有影
響者，該項確定判決，即屬判決違背法令。本件關於被告乙○○部分，原審法院於九
十年一月十六日上午九時三十分之審判期日，其傳喚乙○○之傳票，係以公示送達為
之。惟查得為公示送達者，依刑事訴訟法第五十九條第一款規定，以應受送達人住居
所、事務所及所在地不明者為限；是以傳票之得為公示送達者，亦以被告之所在地不
明，並不能以其他方法送達者為限。乙○○原設籍於台南市○○街三九六巷十七號甲
○○戶內，於八十六年五月三十日遷入台南市○○路○段三七二巷十九號其姊夫蔡季
峰戶內，迄未遷出，原審法院原定於八十九年十二月十二日上午十時十分之審理期日
傳票，亦囑託台南市警察局第二分局按上址送達，由其同居之姊姊吳淑玲代為簽收，
有台南市北區戶政事務所答覆表、戶籍謄本、台南市警察局第二分局簡復表、送達證
書附卷足憑（原審卷第三十七、三十八、五十六、五十七頁）。乙○○並無應送達之
文書，因其住居所及所在地不明，無從送達之情形甚明。詎原審法院指定九十年一月
十六日上午九時三十分為審判期日之傳票，竟裁定為公示送達，有該法院八十九年十
二月四日之刑事裁定、公示送達公告稿、公示送達證書、台南市中區區公所函在卷可
考（原審卷第五十九、六十五、六十六、六十九頁）。此一審判期日傳票之公示送達
，顯不合法，亦即乙○○並未受合法傳喚，自難謂其於該審判期日未到庭，係經合法
傳喚且未具正當理由。乃原審竟不待其到庭陳述，逕行將第一審原諭知乙○○無罪部
分之判決撤銷，改為論處罪刑之判決，顯與刑事訴訟法第二百二十一條、第二百八十
一條第一項、第三百七十一條之規定有違，而有判決不適用法則及適用法則不當，不
應判決而為判決之違法，顯然影響於判決。揆諸上開說明，應認原判決關於此部分屬
判決違背法令。案經確定，且不利於被告乙○○。非常上訴意旨執以指摘，為有理由
。原判決不待乙○○到庭陳述，足以影響原審對於證據之調查、判斷、取捨及事實之
認定，而影響於判決。為期事實明確及維持被告乙○○審級利益，應將原判決關於乙
○○部分撤銷，由台灣高等法院台南分院依判決前之程序更為審判，以資糾正。
次按判決所載理由矛盾而非適用法條錯誤者，為訴訟程序違背法令。原判決關於被告
甲○○部分，係認定甲○○與乙○○為夫妻，於八十二年間，將乙○○所有坐落台南
市○○區○○段四六一、四六一之一地號土地，應有部分四十分之一中之六十坪，以
每坪單價十二萬元出售與張淑芬，並收取價金七百二十萬元，雙方約定暫不辦理所有
權移轉登記，仍登記在乙○○名下，俟出售後將所得價金交與張淑芬。甲○○、乙○
○二人係為他人處理事務之人，詎二人竟基於犯意之聯絡，意圖為自己不法之利益，
違背其任務，由甲○○於八十三年十二月九日，以該等土地向台南縣新營市農會辦理
本金最高限額抵押權五千八百八十萬元，而貸得三千六百萬元花用，嗣拒不償還貸款
，該等土地經台南縣新營市農會聲請台灣台南地方法院查封拍賣，致損害張淑芬之財
產等情。因而撤銷第一審關於諭知被告甲○○無罪部分之判決，改判適用刑法第二十
八條、第三百四十二條第一項等相關法條，諭知「甲○○共同為他人處理事務，意圖
為自己不法之利益，而為違背其任務之行為，致生損害於本人之財產，處有期徒刑一
年。」原判決理由內已說明被告甲○○與乙○○二人有犯意聯絡及行為分擔，皆為共
同正犯外，另又謂：甲○○雖非為他人處理事務之人，惟其與有身分關係之乙○○共
同實施犯罪，依刑法第三十一條第一項之規定，仍以共犯論等語。致與事實欄所記載
，甲○○係為他人處理事務之人相齟齬，而有判決理由矛盾之違法。然原判決據上論
結欄並未引用刑法第三十一條第一項，又已援引刑法第二十八條資為其論甲○○以共
同正犯之依據，是此部分判決理由矛盾，並未致適用法條錯誤，亦於判決無影響。應
認係屬訴訟程序違背法令。案經確定，非常上訴意旨執以指摘，為有理由，應由本院
將原判決關於甲○○部分之訴訟程序違背法令部分撤銷，以資糾正。
據上論結，應依刑事訴訟法第四百四十七條第一項第二款、第二項，判決如主文。
中      華      民      國    九十一    年      五      月     三十     日
                              最高法院刑事第三庭
                                  審判長法官  董  明  霈
                                        法官  林  茂  雄
                                        法官  王  居  財
                                        法官  張  祺  祥
                                        法官  李  伯  道
      右正本證明與原本無異
                                              書  記  官
中      華      民      國    九十一    年     六       月      五      日
